【裁判字號】    99,易,85
【裁判日期】    990730
【裁判案由】    妨害名譽
【裁判全文】
臺灣臺東地方法院刑事判決                99年度易字第85號
公  訴  人  臺灣臺東地方法院檢察署檢察官
被      告  辛○○
選任辯護人  吳漢成律師
上列被告因妨害名譽案件，經檢察官提起公訴（99年度偵字第
210號），本院判決如下：
    主  文
辛○○無罪。
    理  由
一、公訴意旨以：被告辛○○與告訴人丁○○係叔嫂關係，被告
    於民國99年1月14日下午2時至3時之間，在臺東縣臺東市○○街95號勸解告訴人丁○○與其子女間遷讓房屋糾紛時，一
    時心急竟出於妨害名譽之故意，當著告訴人丁○○之子女、
    街坊鄰居及過路之不特定公眾之面前，對告訴人丁○○指摘
    ：「不顧家庭，一年餘來未回家睡覺，跟了一個男人去了」
    等不實言論，足以毀損告訴人丁○○之名譽，因認被告涉犯
    刑法第310條第1項誹謗罪嫌等語。
二、按被告未經審判證明有罪確定前，推定其為無罪；又犯罪事
    實應依證據認定之，無證據不得認定犯罪事實；又不能證明
    被告犯罪者，應諭知無罪之判決，刑事訴訟法第154條第1項
    、第2項及第301條第1項分別定有明文。又事實之認定，應
    憑證據，如未能發現相當證據，或證據不足以證明，自不能
    以推測或擬制之方法，為裁判基礎（最高法院40年度臺上字
    第86號判例參照）。另認定犯罪事實所憑之證據，雖不以直
    接證據為限，間接證據亦包括在內；然而無論直接或間接證
    據，其為訴訟上之證明，須於通常一般之人不致有所懷疑，
    而得確信其為真實之程度者，始得據為有罪之認定，倘其證
    明尚未達到此一程度，而有合理之懷疑存在時，即無從為有
    罪之認定，亦有最高法院76年度臺上字第4986號判例可資參
    照。況刑事訴訟法第161條第1項亦規定，檢察官就被告犯罪
    事實，應負舉證責任，並指出證明之方法，是檢察官對於起
    訴之犯罪事實，應負提出證據及說服之實質舉證責任，倘其
    所提出之證據，不足為被告有罪之積極證明，或其指出證明
    之方法，無從說服法院以形成被告有罪之心證，基於無罪推
    定之原則，自應為被告無罪判決之諭知（最高法院92年度臺
    上字第128號判例參照）。
三、公訴意旨認被告涉有前揭誹謗之犯行，無非係以被告辛○○
    於偵查中之供述、證人即告訴人丁○○之指述及證言、證人
    乙○○、壬○○於偵查中之證述，足認被告確有於起訴事實
    所載時間、地點與告訴人發生爭吵，被告並以：「不顧家庭
    ，一年餘來未回家睡覺，跟了一個男人去了。」等語指摘告
    訴人為其主要論據。訊據被告則堅決否認有何上開誹謗犯行
    ，辯稱：我只是說她這一年來常常沒有回家，且當時我說這
    句話時僅有七、八人在場等語置辯。另辯護人則為被告辯稱
    ：(一)、告訴人所提出之存證信函（臺東新生郵局存證信函第
    226號）內容記載之文字與提出告訴之內容並非相同，又該
    存證信函寄出時間為1月15日，足證並無毀謗之情形；(二)、
    綜觀證人之證述，被告確有提及告訴人不常回家睡覺等情，
    惟「不常回來睡覺」透過人的轉述，會被人有意無意擴大衍
    生成不適當的言詞，告訴人自行揣測而產生誤會等語。
四、程序方面：
(一)、檢察官起訴被告係犯刑法第310條第1項之誹謗罪，係刑事訴
    訟法第376條第1款所列之罪，依同法第284條之1規定，第一
    審得由法官獨任進行審判程序，合先敘明。
(二)、證據能力方面：
１、按被告以外之人於偵查中向檢察官所為之陳述，除顯有不可
    信之情況者外，得為證據，同法第159條之1第2項定有明文
    。經查，告訴人丁○○及證人林凱峰、壬○○偵查中，各自
    向檢察官所為之供述，固皆屬被告以外之人於審判外所為之
    言詞陳述，惟於偵訊時，既經檢察官向渠等諭知證人有具結
    義務及偽證處罰，並命渠等立於證人地位朗讀結文，具結擔
    保渠等證言之真實性後，各於檢察官面前完整、連續陳述渠
    等親身經歷，且查無其他違法取證，而足堪影響該等證人供
    述證據能力之瑕疵存在，咸無顯不可信之情形，引用該等證
    人於檢察官面前所為之陳述作為證據應屬適當，依刑事訴訟
    法第159條之1第2項規定，俱得採為認定被告本案犯罪事實
    存否之證據。
２、次按被告以外之人於審判外之言詞或書面陳述，除法律有規
    定者外，不得作為證據；被告以外之人於審判外之陳述，雖
    不符刑事訴訟法第159條之1至第159條之4之規定，而經當事
    人於審判程序同意作為證據，法院審酌該言詞陳述或書面陳
    述作成時之情況，認為適當者，亦得為證據；當事人、代理
    人或辯護人於法院調查證據時，知有第159條第1項不得為證
    據之情形，而未於言詞辯論終結前聲明異議者，視為有前項
    之同意，刑事訴訟法第159條第1項、第159 條之5分別定有
    明文。查本院以下所引用關於言詞或書面陳述之證據，被告
    及辯護人對於證據能力均不爭執（見本院卷第107頁背面至
    第108頁），且經本院於審理期日提示上開證據並告以要旨
    ，被告及辯護人就此部分證據之證據能力均未聲明異議，且
    查並無不得作為證據之事由，依法自得作為證據，合先敘明
    。
五、經查：
(一)、被告於前揭時間、地點，因欲勸解丁○○與其子女間遷讓房
    屋之糾紛，竟於公眾前指摘丁○○「不顧家庭，一年餘來未
    回家睡覺，跟了一個男人去了」等語，固據證人即告訴人丁○○於偵查及審判中結證甚詳，惟告訴人就被害經過所為之
    陳述，其目的在於使被告受刑事訴追處罰，與被告處於絕對
    相反之立場，其陳述或不免渲染、誇大。是告訴人縱立於證
    人地位具結而為指證、陳述，其供述證據之證明力仍較與被
    告無利害關係之一般證人之陳述為薄弱。從而，告訴人就被
    害經過之陳述，除須無瑕疵可指，且須就其他方面調查又與
    事實相符，亦即仍應調查其他補強證據以擔保其指證、陳述
    確有相當之真實性，而為通常一般人均不致有所懷疑者，始
    得採為論罪科刑之依據，非謂告訴人已踐行人證之調查程序
    ，即得逕以其指證、陳述作為有罪判決之唯一證據（最高法
    院98年台上字第107號判決意旨參照）。查告訴人於99年1月
    15日（即案發後翌日）寄發臺東新生郵局存證信函第226號
    予被告辛○○，其上明確記載被告辛○○於前揭時、地當面
    指控喧稱：「妳年餘來未回（寧夏街95號）家睡覺，就住在
    工作場所之處所」，因認被告有暗喻：「被害人丁○○女士
    在外行為不檢」等內容（見偵卷第10頁至第11頁），告訴人
    復於本院審理中稱該存證信函係伊於案發翌日委請他人至郵
    局填寫並寄予被告，存證信函之內容乃根據伊之陳述謄寫等
    語（見本院卷第84頁至第85頁、第107頁背面），惟此與99
    年1月19日之告訴狀上所載（另於同年月22日刑事告訴補充
    理由狀則載「二嫂你很沒有責任，年餘來沒有回家睡覺，跟
    男人去，住老闆那裡，跟老闆睡」等字【見偵字第20頁】）
    及日後告訴人於偵查及審理中證述被告係公開指責告訴人「
    一年餘來未回家睡覺，跟了一個男人去了」等語不符，尤其
    是99年1月15日正是案發後翌日，存證信函之內容又是根據
    伊之陳述謄寫寄發，告訴人之記憶係最鮮明而清楚之時，則
    告訴人指證被告公開指摘伊「一年餘來未回家睡覺，跟了一
    個男人去了」等語是否可採，已有可疑。
(二)、次查，證人壬○○固於偵查中結證稱確實有親耳聽到被告說
    丁○○1年多來沒回家睡覺，跟男人走了云云（見偵卷第53
    頁），惟於本院審理時則證稱被告雖有跟丁○○說1年多來
    沒什麼回來，但並未聽聞被告有指摘告訴人跟別的男人去了
    等足生損害於告訴人名譽之言論，偵查中因未能清楚瞭解檢
    察官之提問，故偵查中之證詞與審理中證述之內容已有出入
    ，已難獨採證人壬○○於偵查中之證詞。
(三)、又證人乙○○於偵查及審判中均證稱其並無親身與聞，係透
    過告訴人轉述，嗣後始與告訴人一同至被告之釋迦園質問被
    告，被告明確表示確實有說告訴人跟老闆睡覺，但指的不是
    證人乙○○云云。然查，證人對於待證事實除法律另有規定
    外應以實際經驗為基礎，證人乙○○既未親耳聽聞，就被告
    是否有公訴人所指犯行，已難認具有證人資格；次則，被告
    於偵查及審判中均否認有證人乙○○所述於上揭地點承認有
    前開誹謗之言語，且細查證人乙○○與告訴人相偕至被告之
    釋迦園質問被告之對話內容為：『「檢察官問：你是怎麼問
    的？」證人答：我跟他說：「她明明就說你是在說我啊！」
    他說：我是有說，但是我不是在說你，我沒說姓林，我不是
    在說你。』、『檢察官問：你所謂的「她有說」是指說什麼
    話？證人答：他就說我跟他大嫂是一起睡，兩個算一起睡這
    樣，有這個關係就對了，他的意思是這樣』等語（見本院卷
    第112頁）。按衡諸常情，人若面臨他人指控責問時，無論
    該指控之事實真實與否，多首以否認為應，何況證人乙○○
    提問時已因告訴人事先告知及引申與被告原意不符之談話內
    容而預設結論，其意本非詢問事實狀況為何，而係確認之語
    氣，被告斷然否認，並表示並非指控證人，衡乃屬一般人傾
    向趨吉避禍之正常舉動，實屬人之常情，非可率憑以認被告
    坦承有為誹謗言詞之依據，應予辨明。
(四)、再者，被告辛○○係應告訴人之子戊○○要求到場協助排解
    糾紛，並轉達告訴人子女希望告訴人常回家之意思（見本院
    卷第116頁至第118頁背面），此亦與證人己○○、戊○○、
    庚○○及甲○○所述情節相符（見本院99年6月14日審判筆
    錄，即本院卷第53頁背面至81頁），常理上不至於在言語上
    還故意刺激告訴人，加深惡化告訴人與其子女之間之關係。
(五)、末查，證人盧建成、莊惠如、李木清、莊金能、黃子昭、甲○○及告訴人之子女戊○○、庚○○分別於偵查中或審判中
    證述當場並未聽聞被告有何公訴人所指誹謗之言語，公訴人
    雖認告訴人之子女因與告訴人有房屋糾紛故其證詞不足採信
    ，惟公訴人亦未提出其他積極證據以說服本院形成被告有罪
    之心證。
六、綜上所述，公訴人所指被告犯行，除告訴人丁○○及證人乙○○之指述外，並無其他積極證據足使本院對於被告有前揭
    犯行形成確信不疑之有罪心證。而告訴人丁○○及證人乙○○之指述尚非無暇已如前述，是則揆諸首揭法規、判例意旨
    ，即不得以刑法第310條第1項之誹謗罪罪責相繩。本案被告
    犯罪尚屬不能證明，爰為被告無罪之諭知。
據上論斷，應依刑事訴訟法第284條之1、第301條第1項，判決如
主文。
本案經檢察官丙○○到庭執行職務。
中    華    民    國    99    年    7     月    30    日
                      刑事第二庭  法  官  李水源
以上正本證明與原本無異。
如不服本判決應於收受送達後10日內向本院提出上訴書狀，並應
敘述具體理由；其未敘述上訴理由者，應於上訴期間屆滿後20日
內向本院補提理由書（均須按他造當事人之人數附繕本）。「切
勿逕送上級法院」。
告訴人或被害人對於本判決如有不服，請書具不服之理由狀，請
求檢察官上訴者，其上訴期間之計算係以檢察官收受判決正本之
日期為準。
                                  書記官  潘正苓
中    華    民    國    99    年    7     月    30    日

司法院資訊處製作；財團法人民間司法改革基金會備份。
